ACORDAO-COMPLETO-2481734

ACÓRDÃO 17193/2021 ATA 35/2021 - PRIMEIRA CÂMARA

VISTOS, relatados e discutidos estes autos de tomada de contas especial instaurada pela Fundação Nacional de Saúde (Funasa) , em razão da não comprovação da regular aplicação dos recursos repassados ao município de Alcântara/MA por meio do Convênio 2.340/2005,
ACORDAM os Ministros do Tribunal de Contas da União, reunidos em sessão da Primeira Câmara, diante das razões expostas pelo Relator, em:
9.1. julgar irregulares, nos termos dos arts. 1º, inciso I, 16, inciso III, alíneas "b" e "c", da Lei 8.443/1992, c/c os arts. 19 e 23, inciso III, da mesma lei, as contas do Sr. Ronaldo Amorim Plácido (CPF XXX.682.263-XX) , condenando-o ao pagamento das importâncias a seguir especificadas, atualizadas monetariamente e acrescidas dos juros de mora, calculadas a partir das datas discriminadas até a data da efetiva quitação do débito, fixando-lhe o prazo de 15 (quinze) dias, para que comprove, perante o Tribunal, o recolhimento das referidas quantias aos cofres da Fundação Nacional de Saúde, nos termos do art. 23, inciso III, alínea "a", da citada lei, c/c o art. 214, inciso III, alínea "a", do Regimento Interno do TCU.  
	Data de Ocorrência
	Valor Histórico (R$) 

	09/05/2007
	66.916,63

	16/07/2007
	200.640,00

9.2. autorizar, desde logo, a cobrança judicial das dívidas, caso não atendidas as notificações, na forma do disposto no art. 28, inciso II, da Lei 8.443/1992;
9.3. autorizar também, desde logo, se requerido, com fundamento no art. 26, da Lei 8.443, de 1992, c/c o art. 217, §§ 1º e 2º do Regimento Interno do TCU, o parcelamento da (s) dívida (s) em até 36 parcelas mensais, incidindo sobre cada parcela, corrigida monetariamente, os correspondentes acréscimos legais, fixando-lhe o prazo de 15 (quinze) dias, a contar do recebimento da notificação, para comprovar, perante o Tribunal, o recolhimento da primeira parcela, e de 30 (trinta) dias, a contar da parcela anterior, para comprovar os recolhimentos das demais parcelas, devendo incidir, sobre cada valor mensal, atualizado monetariamente, os juros de mora devidos, no caso do débito, na forma prevista na legislação em vigor, alertando o responsável de que a falta de comprovação do recolhimento de qualquer parcela importará o vencimento antecipado do saldo devedor, nos termos do § 2º do art. 217 do Regimento Interno deste Tribunal;
9.4. dar ciência desta deliberação à Procuradoria da República no Estado do Maranhão, nos termos do § 3º do art. 16 da Lei 8.443/1992, c/c o § 7º do art. 209 do Regimento Interno do TCU, para adoção das medidas cabíveis;
9.5. dar ciência desta deliberação à Fundação Nacional de Saúde e ao responsável.

Tomada de contas especial instaurada em razão da não comprovação da regular aplicação dos recursos de convênio para execução demelhorias sanitárias domiciliares no município de Alcântara/MA.

Primeira Câmara

Prefeitura Municipal de Alcântara - MA.

3. Interessados/Responsáveis:
3.1. Responsáveis: Heloisa Helena Leitao Queiroz (XXX.008.653-XX); Raimundo Soares do Nascimento (XXX.832.473-XX); Ronaldo de Amorim Placido (XXX.682.263-XX)..

13.1. Ministros presentes: Walton Alencar Rodrigues (Presidente), Benjamin Zymler (Relator), Vital do Rêgo e Jorge Oliveira.
13.2. Ministros-Substitutos presentes: Augusto Sherman Cavalcanti e Weder de Oliveira.

ACORDAO-COMPLETO-2529204

Acórdão de Relação 2077/2022 - Primeira Câmara

Acórdão de Relação

BENJAMIN ZYMLER

Adoto como parte do relatório a instrução elaborada no âmbito da Secretaria de Controle Externo de Tomada de Contas Especial (peça 22) , cuja proposta de encaminhamento contou com a anuência do titular da unidade técnica (peça 24) :
"INTRODUÇÃO
Cuidam os autos de tomada de contas especial instaurada pela Fundação Nacional de Saúde em desfavor de Heloísa Helena Franco Leitão e Raimundo Soares do Nascimento, prefeitos de Alcântara/MA nas gestões 2005-2008 e 2009-2012, respectivamente, e Ronaldo Amorim Plácido, secretário de finanças municipal entre 2005-2008, em razão da não comprovação da regular aplicação dos recursos repassados do Convênio nº 2.340/2005 (Siafi 555157) , que tinha por objeto a execução de melhorias sanitárias domiciliares, em consonância com o plano de trabalho aprovado (peça 3, p. 6 e 58) .
HISTÓRICO
Em 03/10/2012, com fundamento na IN/TCU 71/2012, alterada pela IN/TCU 76/2016 e DN/TCU 155/2016, o dirigente da Funasa autorizou a instauração da tomada de contas especial (peça 3, p. 2) . 
O Convênio nº 2.340/2005 foi firmado no valor de R$ 551.760,00, sendo R$ 501.600,00 à conta do concedente e R$ 50.160,00 referentes à contrapartida do convenente (peça 3, p. 82) . O documento de aprovação da presidência da Funasa altera o valor da contrapartida para R$ 15.900,01 (peça 3, p. 118) . 
Houve o repasse efetivo dos recursos da União, creditados na conta corrente específica do ajuste (Banco do Brasil, agência 4729-5, conta 6392-4) nos dias 09/05/2007, 16/07/2007 e 24/06/2009, respectivamente nos valores de R$ 200.640,00, R$ 200.640,00 e R$ 100.320,00 (peça 3, p. 679, 683 e 777) .
O ajuste em tela teve vigência de 16/12/2005 a 07/01/2010, após sucessivas prorrogações (peça 3, p. 246) , com prazo para apresentação da prestação de contas em 08/03/2011. 
A Funasa realizou visitas ao município em 16/12/2008, 25/11/2009 e 10/10/2013 (peças 3, p. 569 e 653; e 4, p. 705) , tendo o Parecer Técnico de 22/05/2014, elaborado com base nesta última visita (peça 4, p. 705) , atestado a execução física de 91,30% do objeto e recomendado a aprovação física do ajuste neste percentual.
A prestação de contas e complementações enviadas foram analisadas por meio dos documentos constantes nas peças 3, p. 595, 643, 653; e 4, p. 709.
O fundamento para a instauração da Tomada de Contas Especial, conforme consignado na matriz de responsabilização elaborada pelo tomador de contas (peça 7) , foi a constatação da seguinte irregularidade: 
Não comprovação da regular aplicação dos recursos repassados pela FUNASA - Impugnação total ou parcial das despesas realizadas.
Os responsáveis arrolados na fase interna foram devidamente comunicados e, diante da ausência de justificativas suficientes para elidir a irregularidade e da não devolução dos recursos, instaurou-se a tomada de contas especial.
No relatório (peça 4, p. 805) , o tomador de contas concluiu que o prejuízo importaria no valor original de R$ 501.600,00, imputando-se, em regime de solidariedade, a responsabilidade pelo montante de R$ 401.280,00 a Heloísa Helena Franco Leitão e a Ronaldo Amorim Plácido; ela, na condição de prefeita responsável pela gestão dessa parcela; e ele na condição de secretário municipal de finanças do município, imputando-se, ainda, a responsabilidade pelo montante de R$ 100.320,00 a Raimundo Soares do Nascimento, na condição de prefeito responsável pela gestão da aludida parcela.
Em 30/05/2019, a Controladoria-Geral da União emitiu o relatório de auditoria (peça 2, p. 8) , em concordância com o relatório do tomador de contas. O certificado de auditoria e o parecer do dirigente do órgão de controle interno concluíram pela irregularidade das presentes contas (peça 2, p. 9 e 11) .
Em 22/07/2018 (sic) , o ministro responsável pela área atestou haver tomado conhecimento das conclusões contidas no relatório e certificado de auditoria, bem como do parecer conclusivo do dirigente do órgão de controle interno, manifestando-se pela irregularidade das contas, e determinou o encaminhamento do processo ao Tribunal de Contas da União (peça 2, p. 13) .
Uma vez remetidos os autos a este Tribunal para fins de apreciação e julgamento, em sede de instrução preliminar (peça 11) , a análise dos pressupostos de procedibilidade previstos na IN/TCU 71/2012 verificou que não havia óbices preliminares que impedissem o prosseguimento desta tomada de contas especial, uma vez que não se configurou o transcurso de mais de dez anos entre o fato gerador e a primeira notificação válida dos responsáveis pela autoridade administrativa competente. Verificou-se, ainda, que o valor atualizado do débito apurado (sem juros) em 01/01/2017 era superior ao valor mínimo de alçada vigente nesta Corte de Contas. Por fim, foi encontrado débito imputável ao responsável Raimundo Soares do Nascimento em outros processos no Tribunal.
Na sequência procedeu-se ao exame técnico dos elementos fáticos e jurídicos relacionados ao feito, com vistas a propiciar o estabelecimento de parâmetros processuais objetivos para a adequada apuração dos fatos, identificação dos responsáveis e quantificação do dano para fins de ressarcimento, nos seguintes termos (peça 11, p. 2-6) :
17. Como visto, embora tenha sido atestada a execução física de 91,30% do objeto (peça 4, p. 705) , a avaliação realizada na fase interna opinou pela ocorrência de dano ao erário correspondente ao valor integral repassado pela União ao Município de Alcântara/MA por meio do Convênio nº  2.340/2005, R$ 501.600,00, em face da não demonstração do nexo de causalidade entre os recursos repassados e as despesas realizadas, nos termos do Parecer Financeiro nº 124/14 (peça 4, p. 709) .
18. De acordo com o aludido parecer, o estabelecimento do nexo de causalidade estaria inviabilizado pela:
 (...) constatação de adulteração dos extratos bancários da conta do convênio, por parte da convenente, e a movimentação indevida de recursos, da conta do convênio para outras contas (FUNDEB, FPM, ICMS, PAB, CLA, ISSQN, INCRA, VIG. SANITÁRIA) e vice-versa, bem como, os depósitos efetuados na conta do convênio, de origem desconhecida, não permitem estabelecer o nexo de causalidade entre os recursos repassados e a consecução do objeto, impossibilitando afirmar que a obra foi custeada com recursos municipais, estaduais ou federais, oriundos de outros convênios.
19. Ainda de acordo com as conclusões alcançadas na fase interna, o dano aos cofres federais deverá ser imputado de modo fracionado aos gestores em cujos mandatos ocorreram os repasses federais, sendo R$ 401.280,00 sob a responsabilidade da prefeita Heloísa Helena Franco Leitão e do secretário de finanças Ronaldo Amorim Plácido, em regime de solidariedade, e R$ 100.320,00 sob a responsabilidade do prefeito sucessor Raimundo Soares do Nascimento. 
20. Bem se sabe que a demonstração do nexo causal entre os recursos geridos e as despesas incorridas é um dever inerente ao regime de prestação de contas previsto no art. 70, parágrafo único, da Constituição Federal, conforme jurisprudência consolidada desta Corte de Contas (Acórdão 7200/2018-TCU-Segunda Câmara, Min. Marcos Bemquerer; Acórdão 9.544/2017-2ª, Min. Augusto Nardes; Acórdão 1748/2016-TCU-Plenário, Min. Vital do Rêgo) .
21. Visto por esse ângulo, a não comprovação de liame entre os recursos repassados e os dispêndios incorridos gera presunção de dano ao erário e justifica o julgamento pela irregularidade das contas do gestor faltoso, dando azo à sua condenação em débito correspondente ao valor integral transferido.
22. Por outro lado, há de se ter em mente que a responsabilidade do agente público segue a regra civilista, de modo que tal condição não se presume, devendo ser demonstrada em função da relação entre a sua conduta, comissiva ou omissiva, e o dano incorrido, para a imputação do débito (Acórdão 249/2010-TCU-Plenário, Min. Walton Alencar Rodrigues) .
23. Sucede disso que a mera gestão dos recursos transferidos não constitui, por si só, condição suficiente para que seja apontada a responsabilidade dos administradores municipais pelo dano apurado, restando necessário, ainda, que se demonstre a atuação de cada agente para a consecução do resultado danoso.
24. No caso vertente, o ente convenente apresentou prestações de contas parciais relativas às duas primeiras parcelas do ajuste em 19/05 e 16/09/2008 (peça 3, p. 262 e 430) , tendo o Parecer Financeiro nº 113/2009 opinado pela aprovação das contas em montante equivalente ao total das despesas até então executadas, no valor de R$ 267.556,63, correspondente a 100% do primeiro repasse e a R$ 66.916,63 do segundo.
25. No final de 2009, todavia, a Funasa realizou acompanhamento in loco do convênio e identificou divergências entre os documentos fiscais de comprovação de execução financeira constantes da primeira prestação de contas parcial e as informações constantes dos extratos da conta específica fornecidos pelo Banco do Brasil e apresentados pela convenente durante os trabalhos de fiscalização, opinando, em consequência das irregularidades na movimentação da contas específica, pela desaprovação da prestação de contas parcial e pela instauração da presente TCE (peça 3, p. 653) .
26. Ocorre que o próprio convenente já havia alertado a Funasa sobre irregularidades na execução do ajuste, conforme demonstra o Ofício nº 305/2009, de 11/08/2009 (peça 3, p. 921) , dando conta do resultado do Processo de Sindicância nº 198/2009, instaurado pela prefeitura de Alcântara/MA, que apontou o então secretário de finanças, Ronaldo de Amorim Plácido, como único responsável pelas irregularidades apuradas (peça 3, p. 897) .
27. No termo de depoimento de Ronaldo de Amorim Plácido prestado à comissão sindicante em 11/05/2009 (peça 4, p. 131) , o então sindicado prestou esclarecimentos sobre as irregularidades na execução do ajuste em análise, entre outros celebrados com o FNDE e a Funasa, sendo possível extrair dessas informações que o responsável tinha consciência da ilicitude de sua conduta e que agia sem a participação ou conivência de terceiros, e que, para alcançar seus objetivos, falsificava a assinatura da então prefeita, Heloísa Helena Franco Leitão, conforme se lê no seguinte trecho:
 (...) QUE recorda que a conta do cheque se refere a convênio mantido com a Funasa; QUE foi utilizado recurso do convênio porque provavelmente era a Única conta que tinha disponibilidade de cheque, mas sabia com certeza que era proibido utilizar recurso do convênio para aquele fim; QUE nenhum outro funcionário foi informado da utilização de recurso do convênio para o pagamento dessa despesa; QUE com certeza absoluta já tinha o cheque assinado por Heloisa em branco, por esse motivo ela não sabia qual era o valor e para que despesa estava sendo utilizado; QUE a cópia do cheque não está legível o suficiente, portanto, não tem como afirmar se a assinatura é realmente de Heloísa, mas
acredita que seja; QUE reconhece o cheque de nº 850098 da conta 6392 no valor de R$ 6.882,18 como tendo sido emitido para o Posto de Combustível fornecedor da Prefeitura; QUE confirma que a conta do cheque se refere a convênio mantido com a Funasa. (...) QUE a assinatura dos cheques 850011, 850012 não são de Heloísa propriamente, tendo sido o próprio depoente que fez, não se recordando exatamente por qual motivo, mas provavelmente se deveu ao fato da necessidade de retirar o dinheiro quando Heloísa não estava presente; (...) QUE a assinatura de Heloisa não foi feita por ela, mas sim pelo depoente; (...) QUE a assinatura de Heloísa foi feita pelo depoente e não por ela própria; QUE não tinha autorização de Heloísa para fazer sua assinatura em seu lugar, nos cheques e nem em qualquer outro documento, tendo feito por iniciativa própria; (...) . (grifos acrescidos) 
28. Importa notar que os esclarecimentos prestados pelo acusado no âmbito do processo investigativo instaurado pela prefeitura municipal foram por ele sustentados quando do seu interrogatório no Departamento de Polícia Federal, em 17/11/2009, no âmbito do Inquérito 1280/2008-SR/DPF/MA (pela 4, p. 137) , levado a efeito na Operação Orthoptera, do qual são extraídos os seguintes excertos:
 (...) 5) Ocupa cargo e/ou função pública junto à Prefeitura (s) Municipal (is) ? Desde quando?
R5: QUE não ocupa atualmente nenhum cargo para nenhuma prefeitura, mas que já atuou na prefeitura de Alcântara/MA durante o período de junho de 2004 a abril de 2009, como secretário de finanças daquele município, tudo na gestão da ex-prefeita HELOÍSA HELENA FRANCO LEITÃO, e ainda os últimos 04 (quatro) meses na gestão do atual prefeito RAIMUNDO SOARES DO NASCIMENTO.
 (...) 12) Em depoimento prestado no processo de sindicância nº 131/2009, o senhor afirmou que 'montava' extratos bancários. Segundo análise da Controladoria-Geral da União, a 'montagem' (como o senhor se referiu) dos extratos bancários envolvia diversas operações, tais como alteração de datas de movimentações financeiras, alteração de valores de cheques e transferências, exclusões e/ou inclusões de movimentações de cheques; exclusões e/ou inclusões de transferências on-line e, em consequência, alteração dos saldos inicial e final da conta. Assim, a operação de 'montagem' dos extratos exigia um tempo razoável, além de muita atenção e, por óbvio, comparação com as anotações anteriormente feitas, onde contassem ingressos/dispêndios a serem encobertos e ingressos/dispêndios a serem lançados nos extratos para lastrear os desfalques provisórios que eram cometidos. É impossível manter operações desse tipo sem anotá-las em separado, isto é, sem um controle paralelo à contabilidade. Ante o fato se indaga: onde eram mantidos tais controles? Em que computador ou livro agenda? Quem mais o ajudava nessa tarefa?
R12: QUE reitera que praticou sozinho as condutas acima descritas, esclarecendo que realizava tais modificações quando havia um gasto que não poderia ser retirado do FUNDEB, mas que utilizou daquele fundo. Segundo o interrogado, os gastos a que se refere são todos legítimos, ou seja, referentes a serviços prestados à prefeitura, porém somente não poderiam ser pagos com recursos do FUNDEB. Que realizava tais procedimentos a fim de poder prestar suas contas em dia, aduzindo inclusive que não obteve nenhum ganho pessoal com estes atos.
 (...) 15) O interrogado confirma que no período em que esteve à frente da Secretaria de Finanças foi o único responsável por todos os pagamentos contratados pela Prefeitura Municipal de Alcântara? Caso negativo, quem eram os demais responsáveis?
R15: Que era o único responsável por todos os pagamentos comandados pela Prefeitura Municipal de Alcântara.
 (...) 19) No depoimento prestado no processo de sindicância nº 131/2009, o senhor afirmou ter conhecimento de que os números de autenticação nos comprovantes de pagamentos de GPS eram fraudados e tais fraudes haviam sido realizadas pelo senhor. Ante os termos do seu depoimento à Comissão Sindicante, indaga-se: o depoente confirma que em 2008 fraudou diversas autenticações bancárias apontando-as em GPS não pagas junto ao agente financeiro? A mando de quem o depoente executava tais fraudes?
R19: QUE o depoente confirma que em 2008 fraudou diversas autenticações bancárias apondo-as em GPS não pagas junto ao agente financeiro, tudo por sua conta. (grifos acrescidos) 
29. Os trechos acima demonstram que o responsável praticou irregularidades na execução financeira de diferentes ajustes de que o município era beneficiário por meio da falsificação de assinaturas e documentos. 
30. De modo específico, as irregularidades cometidas pelo responsável estão relacionadas a transferências bancárias indevidas a crédito e a débito da conta vinculada, mediante a utilização de cheques avulsos e de saques irregulares das contas, e a 'montagem' de extratos bancários falsos, elaborados com o intuito de dissimular as operações ilícitas e de servirem de suporte às prestações de contas dos ajustes.
31. A partir do exposto, resta evidenciado que a conduta comissiva do responsável foi determinante para a ocorrência do dano apurado nos autos, visto que os atos ilícitos por ele reiterada e voluntariamente praticados inviabilizaram o estabelecimento do nexo causal entre os recursos federais transferidos e os dispêndios incorridos na execução do Convênio nº 2.340/2005.
32. Em outro sentido, não há nos autos evidências que autorizem a inclusão dos demais responsáveis arrolados na fase interna no polo passivo da presente relação processual, por inexistirem informações de que suas condutas tenham sido determinantes para a ocorrência do dano apurado.
33. Em vista dessas considerações, será proposta a citação de Ronaldo Amorim Plácido pelo montante integral repassado ao ente federado, uma vez que a não comprovação de que as despesas incorridas para a execução do Convênio nº  2.340/2005 ocorreram à conta dos recursos federais repassados gera presunção de dano ao erário, tornando passível a condenação do responsável em débito.
34. Ainda neste ponto, informa-se que foi fixado o dia da conclusão da investigação conduzida pela Comissão Sindicante, 05/08/2009, como referencial para a análise dos pressupostos de procedibilidade por se tratar da data da ciência do fato pela administração. 
Em vista do exame técnico realizado, foi proposta a citação do responsável Ronaldo Amorim Plácido, secretário de finanças municipal entre 2005-2008, nos seguintes termos:
a) realizar a citação de Ronaldo Amorim Plácido (CPF XXX.682.263-XX) , com fundamento nos arts. 10, § 1º, e 12, incisos I e II, da Lei nº  8.443/1992 c/c o art. 202, incisos I e II, do RITCU, para que, no prazo de 15 (quinze) dias, em decorrência da conduta praticada, apresente alegações de defesa e/ou recolha, aos cofres especificados, a quantia abaixo indicada, atualizada monetariamente a partir da respectiva data até o efetivo recolhimento, abatendo-se na oportunidade as quantias eventualmente ressarcidas, na forma da legislação em vigor, que geraram a irregularidade demonstrada a seguir:
Irregularidade: ato de gestão ilegal, consubstanciado na realização de movimentações bancárias da conta vinculada ao Convênio nº 2.340/2005 em finalidade diversa da pactuada e na confecção de documentação fraudulenta para fins de apresentação da prestação de contas parcial do ajuste.
Dispositivos violados: Constituição Federal, arts. 37, caput, e 70, parágrafo único; Lei nº  8.666/1993, art. 3º; Decreto-Lei nº 200/1967, art. 93; Decreto nº 93.872/1986, art. 66.
	Data de Ocorrência
	Valor Histórico (R$) 

	09/05/2007
	200.640,00

	16/07/2007
	200.640,00

	24/06/2009
	100.320,00

Cofre para recolhimento: Fundação Nacional de Saúde.
Conduta: executar movimentações bancárias da conta vinculada ao Convênio nº  2.340/2005 em finalidade diversa da pactuada e confeccionar documentação fraudulenta para fins de apresentação da prestação de contas parcial do ajuste.
Nexo de causalidade: a realização de movimentações bancárias da conta vinculada ao Convênio nº 2.340/2005 em finalidade diversa da pactuada e a confecção de documentação fraudulenta para fins de apresentação da prestação de contas parcial do ajuste inviabilizou a análise do nexo causal entre os recursos federais transferidos e as despesas incorridas e resultou em prejuízo correspondente ao montante dos recursos repassados ao ente convenente.
Culpabilidade: não há excludentes de ilicitude, de culpabilidade e de punibilidade. É razoável supor que o responsável tinha consciência da ilicitude de sua conduta. Era exigível conduta diversa da praticada, qual seja, realizar a movimentação bancária da conta vinculada exclusivamente na finalidade pactuada e encaminhar a documentação idônea para fins de apresentação da prestação de contas parcial.
 
Em cumprimento ao pronunciamento do relator em 02/07/2020 (peça 14) , foi efetuada citação do responsável, que se manifestou por meio dos expedientes lançados às peças 18 e 19.
EXAME TÉCNICO
Em sua defesa, o responsável alega, quanto à: i) execução da despesa, que: a) todos os pagamentos foram realizados após vistoria da execução dos serviços pela Secretaria de Obras da Prefeitura Municipal; e, b) o pagamento da terceira parcela (R$ 100.320,00) foi realizado em 22/06/2009, portanto, após a sua exoneração, ocorrida em 05/05/2009; ii) falsificação das assinaturas, que todos os pagamentos foram realizados mediante cheques assinados pelos ordenadores de despesas da prefeitura; iii) movimentação bancária relacionada à conta vinculada, que houve movimentações indevidas do recurso, mas que houve reposição dos recursos para a conta específica.
O responsável também alega que, durante o período em que atuou como secretário de finanças municipal, os recursos federais repassados (R$ 401.280,00) foram utilizados na consecução dos objetivos da avença, cuja execução foi constatada pela Funasa por meio de vistoria in loco, de modo que "todos os pagamentos feitos pela Secretaria de Finanças não são fictícios e sim verdadeiros e saíram da reposição de recursos à conta do convênio".
Por fim, solicita a "revisão da análise do processo, haja vista não considerar o ressarcimento de recursos do Convênio, uma vez que o objeto pactuado no mesmo foi executado, e não podemos proceder nenhuma análise sem esta consideração (...) ". (grifo do original) .
Análise
Inicialmente importa lembrar que a citação do responsável ocorreu em virtude da realização de movimentações bancárias da conta vinculada em finalidade diversa da pactuada e da confecção de documentos fraudulentos para a apresentação da prestação de contas parcial, com consequente rompimento do nexo de causalidade entre os recursos federais transferidos e as despesas incorridas.
Isto posto, verifica-se que a defesa não refuta a ocorrência das movimentações irregulares na conta vinculada, ao contrário, confirma que tal irregularidade de fato ocorreu, ao alegar que os pagamentos realizados foram provenientes da "reposição de recursos à conta do convênio".
A respeito da irregularidade em comento, foi apontado na inicial que a demonstração do nexo causal entre os recursos geridos e as despesas incorridas é um dever inerente ao regime de prestação de contas previsto no art. 70, parágrafo único, da Constituição Federal, conforme jurisprudência consolidada desta Corte de Contas (Acórdão 7200/2018-TCU-Segunda Câmara, Min. Marcos Bemquerer; Acórdão 9.544/2017-2ª, Min. Augusto Nardes; Acórdão 1748/2016-TCU-Plenário, Min. Vital do Rêgo) .
Registre-se que a comprovação da execução do objeto pactuado é condição necessária, mas não suficiente para a regularidade das contas (Acórdão 1189/2008-TCU-Primeira Câmara, Min. Valmir Campelo) , de sorte que a não comprovação do liame entre os recursos transferidos e as despesas realizadas gera presunção de dano ao erário e justifica o julgamento pela irregularidade das contas do gestor faltoso.
No que respeita à alegação de que fora exonerado em 05/05/2009, ou seja, antes da liberação da terceira parcela (R$ 100.320,00) , ocorrida em 22/06/2009 (peça 3, p. 777) , cumpre esclarecer que a informação é ratificada nos autos do Processo de Sindicância 198/2009, instaurado pela Prefeitura Municipal de Alcântara com o objetivo de averiguar irregularidades na execução de convênios sob a responsabilidade do aludido ente político, entre os quais o Convênio nº 2.340/2005, objeto deste processo de contas (peça 3, p. 913) .
Diante dessa informação, o valor em referência deve ser glosado do montante inicialmente apontado como débito imputado ao responsável Ronaldo Amorim Plácido.
Em reforço à glosa desses valores são os fatos narrados no Parecer Financeiro 142/2010 (peça 3, p. 829) , transcrito a seguir na íntegra, no sentido de que os dados manipulados pelo responsável (e que deram ensejo à aprovação da prestação de contas com base em informações inidôneas) foram enviadas à Funasa por meio do Ofício 430/08, de 16/09/2008, logo, antes do repasse da terceira e última parcela ao município.
PARECER FINANCEIRO Nº 142/2010
ORGÃO ANALISADO: PREFEITURA MUNICIPAL DE ALCANTARA
PROCESSO: 25100.037.871/2005-02
CONVÊNIO: 2340/05
SIAFI: 555157
Trata o presente a reanálise dos autos da prestação de contas Parcial do Convênio n° 2340/2005, objetivando a implantação de Melhorias sanitárias domiciliares, com vigência de 16/12/2005 a 07/01/2010.
Demonstra a Prestação de Contas apresentada os recursos repassados pela FUNASA, no valor de R$ 401.280,00 (Quatrocentos e um mil e duzentos e oitenta reais) , referente ao 1° e 2° repasse ambas no valor de R$ 200.640,00.
A prestação de contas do Convênio supra foi apresentada por meio do Ofício n° 430/2007, de 16 de novembro de 2008, recebida na Equipe de Análise e Acompanhamento de Prestação de Contas de Convênio em 22.09.08, sendo submetida a área Técnica da Funasa em 23 de setembro de 2008, que mensurou o percentual de 87,80%, conforme Parecer Técnico datado de 23.04.08.
A Equipe de Análise e Acompanhamento de Prestação de Contas (EAAPC) , após análise do processo emitiu Parecer Financeiro de n° 90/2009 datado de 08 de maio de 2009 e expedida a notificação de n° 00828/EAAPC/GAB/COREMANUNASA de 13.05.09, com atendimento em 02 de junho de 2009, ocasionando a aprovação da prestação de contas parcial no valor de R$ 267.556,63 (Duzentos e sessenta e sete mil quinhentos e cinquenta e seis reais e sessenta e três centavos) , através do Parecer Financeiro de n° 113/09 de 08 de maio de 2009.
Em 26 de novembro de 2009, foi apresentado a Equipe de Prestação de Contas da Funasa ao chefe de Gabinete da Prefeitura de Alcântara o Sr. Antônio Raimundo França Pinho, para proceder ao acompanhamento da execução físico-financeira dos convénios: 2340/05, 2341/05, 890/08 e 743/06, o qual se verificou que a prestação de contas enviada através do Oficio de n° 430/07, ocasionou a aprovação da prestação de contas de forma irregular, já que a documentação analisada na visita in loco é diferente da enviada, no qual constatamos:
- Que as despesas não foram executadas, de acordo com as exigências estabelecidas no Plano de Trabalho;
- Que os extratos enviados na prestação de contas do Banco do Brasil, foram manipulados pelo responsável do setor financeiro o sr. Ronaldo Amorim Plácido;
- Que houve várias movimentações da conta específica do convênio e vice-versa do: FUNDEB, FPM, ICMS, PAB, CLA, ISSQN, INCRA, VIGIIÂNCIA SANITÁRIA
- Que houve pagamento de taxas bancárias proveniente de cheque sem fundos e transações;
- Que houve vários depósitos na conta específica do convênio, sem que fosse possível saber a origem dos recursos;
Diante do exposto, submeto as constatações à avaliação do Ordenador de Despesa ao tempo que recomendo a DESAPROVAÇÃO da Prestação de Contas no valor de R$ 267.556,63, ao tempo que recomendo ser devolvido, aos cofres da União, com correções legais pelo Demonstrativo de Débito TCU anexo, a valor de R$ 501.600,00 repassados pela Funasa, por não ter sido comprovada a boa regular aplicação dos recursos federais. (grifos acrescidos) 
Ocorre, como se verifica na transcrição acima, que a prestação de contas apresentada pelo aludido Ofício 430/08 faz referência à integralidade da primeira parcela (R$ 200.640,00) acrescida de R$ 66.916,63 da segunda, perfazendo a importância de R$ 267.556,62 (peça 3, p. 356 e 360) .
Em consequência, diante da ausência de outros elementos que indiquem a participação do responsável em irregularidades que não estejam circunscritas às informações contidas no aludido Ofício 430/08 (peça 3, p. 356) , o valor correto a ser imputado como débito deve corresponder à importância de R$ 267.556,62.
Diante, portanto, dessas considerações e da não elisão das irregularidades que lhe foram imputadas, propõe-se a rejeição das alegações de defesa apresentadas pelo responsável Ronaldo Amorim Plácido e a adequação do valor do débito apurado nos autos ao montante de R$ 267.556,63.
Prescrição da Pretensão Punitiva
Vale ressaltar que a pretensão punitiva do TCU, conforme Acórdão 1441/2016-TCU-Plenário, Relator Min. Benjamin Zymler, que uniformizou a jurisprudência acerca dessa questão, subordina-se ao prazo geral de prescrição indicado no art. 205 do Código Civil, que é de dez anos, contado da data de ocorrência da irregularidade sancionada, nos termos do art. 189 do Código Civil, sendo este prazo interrompido pelo ato que ordenar a citação, a audiência ou a oitiva dos responsáveis.
No caso em exame, verifica-se que ocorreu a prescrição em relação ao responsável Ronaldo Amorim Plácido, uma vez que se verificou o transcurso superior a 10 anos entre a irregularidade sancionada, ocorrida em 19/05/2008, data do envio da prestação de contas impugnada, e o ato de ordenação da citação, ocorrido em 02/07/2020 (peça 14) . 
CONCLUSÃO
Em face da análise promovida na seção "Exame Técnico", verifica-se que o responsável Ronaldo Amorim Plácido não logrou comprovar a boa e regular aplicação dos recursos, devendo ter rejeitadas as suas alegações de defesa.
Verifica-se também que houve a prescrição da pretensão punitiva em relação ao responsável, conforme análise já realizada.
Tendo em vista que não constam dos autos elementos que permitam reconhecer a boa-fé do responsável, sugere-se que as suas contas sejam julgadas irregulares, nos termos do art. 202, § 6º, do Regimento Interno do TCU, com a imputação do débito atualizado monetariamente e acrescido de juros de mora, nos termos do art. 202, § 1º do Regimento Interno do TCU, descontado o valor eventualmente recolhido.
PROPOSTA DE ENCAMINHAMENTO
Diante do exposto, submetemos os autos à consideração superior, propondo ao Tribunal:
rejeitar as alegações de defesa apresentadas por Ronaldo Amorim Plácido (CPF XXX.682.263-XX) ; 
julgar irregulares, nos termos dos arts. 1º, inciso I, 16, inciso III, alíneas "b" e "c", da Lei 8.443/1992, c/c os arts. 19 e 23, inciso III, da mesma Lei, as contas do responsável Ronaldo Amorim Plácido (CPF XXX.682.263-XX) , condenando-o ao pagamento das importâncias a seguir especificadas, atualizadas monetariamente e acrescidas dos juros de mora, calculadas a partir das datas discriminadas até a data da efetiva quitação do débito, fixando-lhe o prazo de 15 (quinze) dias, para que comprove, perante o Tribunal, o recolhimento das referidas quantias aos cofres da Fundação Nacional de Saúde, nos termos do art. 23, inciso III, alínea "a", da citada lei, c/c o art. 214, inciso III, alínea "a", do Regimento Interno do TCU.  
	Data de Ocorrência
	Valor Histórico (R$) 

	09/05/2007
	66.916,63

	16/07/2007
	200.640,00

autorizar, desde logo, a cobrança judicial das dívidas, caso não atendidas as notificações, na forma do disposto no art. 28, inciso II, da Lei 8.443/1992;
autorizar também, desde logo, se requerido, com fundamento no art. 26, da Lei 8.443, de 1992, c/c o art. 217, §§ 1º e 2º do Regimento Interno do TCU, o parcelamento da (s) dívida (s) em até 36 parcelas, incidindo, sobre cada parcela, corrigida monetariamente, os correspondentes acréscimos legais, fixando-lhe o prazo de 15 (quinze) dias, a contar do recebimento da notificação, para comprovar, perante o Tribunal, o recolhimento da primeira parcela, e de 30 (trinta) dias, a contar da parcela anterior, para comprovar os recolhimentos das demais parcelas, devendo incidir, sobre cada valor mensal, atualizado monetariamente, os juros de mora devidos, no caso do débito, na forma prevista na legislação em vigor, alertando o responsável de que a falta de comprovação do recolhimento de qualquer parcela importará o vencimento antecipado do saldo devedor, nos termos do § 2º do art. 217 do Regimento Interno deste Tribunal; 
enviar cópia do Acórdão a ser prolatado à Procuradoria da República no Estado do Maranhão, nos termos do § 3º do art. 16 da Lei 8.443/1992, c/c o § 7º do art. 209 do Regimento Interno do TCU, para adoção das medidas cabíveis;
enviar cópia do Acórdão que vier a ser proferido à Fundação Nacional de Saúde e aos responsáveis, para ciência;
informar à Procuradoria da República no Estado do Maranhão, à Fundação Nacional de Saúde e ao responsável que a presente deliberação, acompanhada do Relatório e do Voto que a fundamenta, está disponível para a consulta no endereço www.tcu.gov.br/acordaos, além de esclarecer que, caso requerido, o TCU poderá fornecer sem custos as correspondentes cópias, de forma impressa; e
informar à Procuradoria da República no Estado do Maranhão que, nos termos do parágrafo único do art. 62 da Resolução TCU 259/2014, os procuradores e membros do Ministério Público credenciados nesta Corte podem acessar os presentes autos de forma eletrônica e automática, ressalvados apenas os casos de eventuais peças classificadas como sigilosas, as quais requerem solicitação formal."
2.	Por sua vez, o representante do Ministério Público, ao manifestar sua concordância com a proposta da unidade técnica, teceu as seguintes considerações:
"Manifesto-me de acordo com a proposta da unidade técnica em relação ao mérito da análise realizada e também em relação à prescrição da pretensão punitiva do TCU (peça 22) . 
Entretanto, entendo necessárias algumas considerações a respeito da questão da prescrição.
Acerca da controvérsia relativa à possível ocorrência de prescrição reparatória, advinda após julgamento do Supremo Tribunal Federal no âmbito do Recurso Extraordinário 636.886 - em que se decidiu repercussão geral no Tema 899, que adotou a seguinte redação: "É prescritível a pretensão de ressarcimento ao erário fundada em decisão de Tribunal de Contas" -  anoto que referida decisão da Corte Suprema ainda não transitou em julgado, estando sob embargos de declaração opostos pela Advocacia Geral da União, justamente para melhor compreensão de seu exato alcance.
Assim, considerando que a matéria decidida pelo STF ainda se encontra pendente de definitividade, considerando que a questão da imprescritibilidade do ressarcimento do dano ao erário tem sede constitucional (art. 37, § 5º) e considerando, ainda, o disposto na Súmula TCU 282, entendo que não comporta falar-se em prescrição quanto ao ressarcimento do débito apurado nos autos. Esse tem sido o entendimento do próprio TCU, após o que restou deliberado pelo STF no Tema 899, conforme Acórdão 2620/2020-TCU-Plenário, Acórdão 5236/2020-TCU-Primeira Câmara, 6.171/2020-TCU-2ª Câmara, 6.084/2020-TCU-1ª Câmara, 5.681/2020-TCU-2ª Câmara, 6.846/2020-TCU-2ª Câmara, 6.676/2020-TCU-2ª Câmara, 6.707/2020-TCU-2ª Câmara, 6.473/2020-TCU-1ª Câmara, 6.466/2020-TCU-1ª Câmara, 6.465/2020-TCU-1ª Câmara, entre outros.
Quanto à prescrição da pretensão punitiva, apesar do Acórdão já haver decidido por sua prescrição, julgo adequado apresentar meu entendimento sobre o tema. 
Atualmente vigora no âmbito do TCU o prazo de dez anos da lei civil, conforme decidido no Acórdão 1441/2016-TCU-Plenário. 
Ocorre que o STF, no âmbito do Mandado de Segurança 35.512/DF e da correspondente Reclamação nº 39.497/DF (decidida monocraticamente em 30/6/2020 e, colegiadamente, em sede de agravo, em 9/10/2020[footnoteRef:2]) , processos que versaram especificamente acerca de decisões proferidas pelo TCU no âmbito da tomada de contas especial nº TC-Processo 030.229/2015-4, reconheceu a ocorrência da prescrição, em cinco anos, nos termos da Lei 9.873/1999. No mesmo sentido o MS 32.201/DF em que o STF, após examinar os fundamentos do Acórdão 1441/2016-TCU-Plenário, manifestou-se nos termos da seguinte ementa: [2:  http://portal.stf.jus.br/processos/detalhe.asp?incidente=5868015] 
"Direito administrativo. Mandado de segurança. Multas aplicadas pelo TCU. Prescrição da pretensão punitiva. Exame de legalidade.
1. A prescrição da pretensão punitiva do TCU é regulada integralmente pela Lei nº 9.873/1999, seja em razão da interpretação correta e da aplicação direta desta lei, seja por analogia. (...) ."
Recordo que, antes da uniformização da jurisprudência definida no citado Acórdão 1441/2016-TCU-Plenário, sempre defendi o prazo de cinco anos para fins da aferição da ocorrência da prescrição punitiva no âmbito do TCU. Tendo em vista as recentes decisões do STF acerca do tema, acima citadas, sinto-me confortável em voltar a advogar que a pretensão punitiva da Corte de Contas prescreve em cinco anos, observado o regime definido na Lei 9.873/1999.
Sob essa nova percepção, entendo que, no caso concreto sob exame nos autos, considerando as possibilidades de interrupção de prazo estabelecidas na Lei 9.873/1999 (artigos 1° e 2°) e sua confrontação com as providências apuratórias constantes nos autos, conforme análise realizada pela unidade técnica (peça 22, p.9) , observa-se que a administração adotou providências em prazo superior a cinco anos, havendo ocorrido a prescrição da pretensão punitiva, como apontado pela unidade técnica, porém, com base em entendimento diverso do utilizado para suportar a análise (peça 22, p.9) .
Assim, manifesto-me de acordo com a proposta da unidade técnica."
É o relatório.

não há.

Subprocurador-Geral Lucas Rocha Furtado.

TOMADA DE CONTAS ESPECIAL. CONVÊNIO. NÃO COMPROVAÇÃO DA CORRETA APLICAÇÃO DOS RECURSOS. CITAÇÃO. CONTAS IRREGULARES. DÉBITO. PRESCRIÇÃO DA PRETENSÃO PUNITIVA. CIÊNCIA.

TOMADA DE CONTAS ESPECIAL (TCE)

Secretaria de Controle Externo de Tomada de Contas Especial (SecexTCE).

Trata-se de tomada de contas especial instaurada pela Fundação Nacional de Saúde (Funasa) , em razão da não comprovação da regular aplicação dos recursos repassados ao município de Alcântara/MA por meio do Convênio nº 2.340/2005 (Siafi 555157) , que tinha por objeto a execução de melhorias sanitárias domiciliares, em consonância com o plano de trabalho aprovado (peça 3, p. 6 e 58) .
2.	Para consecução do objeto do ajuste, foi previsto o montante de R$ 551.760,00, sendo R$ 501.600,00 à conta do concedente, e R$ 50.160,00 referentes à contrapartida do convenente (peça 3, p. 82) , valor que posteriormente foi alterado para R$ 15.900,01 (peça 3, p. 118) .
3.	Os recursos federais foram repassados nos dias 09/05/2007, 16/07/2007 e 24/06/2009, nos valores de, respectivamente, R$ 200.640,00, R$ 200.640,00 e R$ 100.320,00 (peça 3, p. 679, 683 e 777) .
4.	Embora a Funasa tenha atestado a execução física de 91,30% do objeto (peça 4, p. 705) , apontou dano ao erário correspondente ao valor total repassado, em razão da não demonstração do nexo de causalidade entre os recursos repassados e as despesas realizadas, nos termos do Parecer Financeiro nº 124/14 (peça 4, p. 709) .
5.	Por meio de acompanhamento realizado in loco no final de 2009, a concedente identificou divergências entre os documentos fiscais da primeira prestação de contas parcial e os extratos da conta específica fornecidos pelo Banco do Brasil e apresentados pela convenente durante os trabalhos de fiscalização.
6.	Ademais, o próprio convenente alertou a Funasa sobre irregularidades na execução do ajuste, conforme o Ofício nº 305/2009, de 11/08/2009 (peça 3, p. 921) , e informou o resultado do Processo de Sindicância nº 198/2009, instaurado pela prefeitura de Alcântara/MA. O procedimento de apuração apontou o então secretário de finanças, Sr. Ronaldo de Amorim Plácido, como único responsável pelas irregularidades apuradas (peça 3, p. 897) .
7.	Conforme restou apurado na sindicância e no do Inquérito 1280/2008-SR/DPF/MA da Polícia Federal (pela 4, p. 137) , no âmbito da Operação Orthoptera, o responsável praticou irregularidades na execução financeira de diferentes ajustes de que o município era beneficiário, por meio da falsificação de assinaturas e documentos.
8.	Diante deste contexto, o Sr. Ronaldo de Amorim Plácido foi citado para apresentar alegações de defesa e/ou recolher aos cofres da Funasa o montante referente à totalidade dos recursos repassados.
II
9.	Em suas alegações de defesa acostadas às peças 18 e 19, o responsável alega, em síntese, que:
"a) todos os pagamentos foram realizados após vistoria da execução dos serviços pela Secretaria de Obras da Prefeitura Municipal; e, b) o pagamento da terceira parcela (R$ 100.320,00) foi realizado em 22/06/2009, portanto, após a sua exoneração, ocorrida em 05/05/2009; [...] que todos os pagamentos foram realizados mediante cheques assinados pelos ordenadores de despesas da prefeitura; [...] que houve movimentações indevidas do recurso, mas que houve reposição dos recursos para a conta específica."
10.	O Sr. Ronaldo de Amorim Plácido afirma, ainda, que, durante o período em que atuou como secretário de finanças municipal, o montante de R$ 401.280,00 foi utilizado no objeto do convênio, cuja execução teria sido constatada pela Funasa por meio de vistoria in loco, de modo que "todos os pagamentos feitos pela Secretaria de Finanças não são fictícios e sim verdadeiros e saíram da reposição de recursos à conta do convênio".
III
11.	Após o exame das alegações de defesa apresentadas, a unidade técnica propõe julgar irregulares as contas do responsável e condená-lo ao pagamento do débito apurado. Além disso, aponta que ocorreu a prescrição da pretensão punitiva, conforme o Acórdão 1441/2016-TCU-Plenário, que uniformizou a jurisprudência acerca do tema. No caso, transcorreu prazo superior a dez anos entre a "irregularidade sancionada, ocorrida em 19/05/2008, data do envio da prestação de contas impugnada, e o ato de ordenação da citação, ocorrido em 02/07/2020 (peça 14) ".
12.	Por sua vez, o representante do Ministério Público junto ao TCU manifesta sua concordância com a proposta da unidade. Defende, contudo, que o exame a respeito da ocorrência da prescrição da pretensão punitiva deve se dar de acordo com as disposições da Lei 9.873/1999, regime sob o qual a prescrição também teria ocorrido.
IV
13.	Acolho os pareceres precedentes e adoto seus fundamentos como razões de decidir, sem prejuízo das considerações que faço a seguir.
14.	Conforme esclareceu a unidade técnica, a citação do responsável decorreu da "realização de movimentações bancárias da conta vinculada em finalidade diversa da pactuada e da confecção de documentos fraudulentos para a apresentação da prestação de contas parcial",  razão pela qual resta evidenciado o rompimento do nexo de causalidade entre os recursos federais transferidos e as despesas incorridas.
15.	Sobre a questão, o responsável não refutou a ocorrência das movimentações irregulares, tendo se limitado a afirmar que os pagamentos realizados teriam sido provenientes da "reposição de recursos à conta do convênio".
16.	Ademais, as irregularidades apontadas no Parecer Financeiro 142/2010, a seguir listadas, impedem qualquer estabelecimento de nexo de causalidade entre os recursos federais e a execução do objeto do convênio:
"- Que as despesas não foram executadas, de acordo com as exigências estabelecidas no Plano de Trabalho;
- Que os extratos enviados na prestação de contas do Banco do Brasil, foram manipulados pelo responsável do setor financeiro o sr. Ronaldo Amorim Plácido;
- Que houve várias movimentações da conta específica do convênio e vice-versa do: FUNDEB, FPM, ICMS, PAB, CLA, ISSQN, INCRA, VIGIIÂNCIA SANITÁRIA
- Que houve pagamento de taxas bancárias proveniente de cheque sem fundos e transações;
- Que houve vários depósitos na conta específica do convênio, sem que fosse possível saber a origem dos recursos;"
17.	Quanto à alegação de que o pagamento da terceira parcela teria sido realizado após a sua exoneração, em 5/5/2009, assiste razão ao responsável. Conforme consignou a unidade técnica, o pagamento da referida parcela ocorreu em 22/6/2009, portanto após a exoneração do responsável.
18.	Além disso, de acordo com o Parecer Financeiro 142/2010, a prestação de contas parcial apresentada por meio do Ofício 430/08 faz referência à integralidade da primeira parcela (R$ 200.640,00) acrescida de R$ 66.916,63 da segunda, perfazendo a importância de R$ 267.556,62 (peça 3, p. 356 e 360) .
19.	Dessa forma, como consignou a unidade técnica, considerando que não há outros elementos que indiquem a participação do responsável em irregularidades que não estejam circunscritas às informações contidas no aludido Ofício 430/08 (peça 3, p. 356) , o débito a ser imputado ao Sr. Ronaldo de Amorim Plácido deve corresponder ao montante de R$ 267.556,62.
	Ante o exposto, em consonâncias com os pareceres precedentes, voto por que seja adotada a deliberação que ora submeto a este Colegiado.
TCU, Sala das Sessões, em 5 de outubro de 2021.
BENJAMIN ZYMLER 
Relator